【裁判字號】    93,重訴,26
【裁判日期】    950425
【裁判案由】    給付工程款
【裁判全文】
臺灣新竹地方法院民事判決              93年度重訴字第26號
原      告  納新實業股份有限公司
法定代理人  丁○○
訴訟代理人  耿淑穎律師
            王彩又律師
            李明仙律師
被      告  雙喜營造股份有限公司
法定代理人  丙○○
訴訟代理人  謝佳伯律師
複代理人    候雪芬律師
            汪曉君律師
上列當事人間給付工程款事件，本院於民國95年4月11日辯論終
結，判決如下：
    主  文
被告應給付原告新臺幣貳仟玖佰玖拾萬肆仟柒佰貳拾貳元，及自
民國九十三年二月二十四日起至清償日止，按年息百分之五計算
之利息。
原告其餘之訴駁回。
訴訟費用由被告負擔百分之八十五，餘由原告負擔。
本判決第一項於原告以新臺幣玖佰玖拾柒萬元為被告供擔保後，
得假執行。被告以新臺幣貳仟玖佰玖拾萬肆仟柒佰貳拾貳元供擔
保後，得免為假執行。
原告其餘假執行之聲請駁回。
    事實及理由
壹、程序部分：原告起訴之聲明原為「一、被告應給付原告新臺
    幣（下同）33,620,702元，及自起訴狀繕本送達翌日起至清
    償日止，按年息百分之5計算之利息。二、被告應返還原告
    木石纖維天花板6,000片，如無法返還，應給付原告1,443,
    416元，並自起訴狀繕本送達翌日起至清償日止，按年息百
    分之5計算之利息。三、願供擔保，請准宣告假執行。」嗣
    因訴訟進行中兩造協議並簡化爭點，同意以雙方主張金額比
    較表上，項次1、8、20、27等金額不一致之項目為兩造爭執
    之點，就其餘項目之金額互相讓步而達成一致，並因被告就
    板材部分以金額給付，原告因而請求減縮、變更聲明為「一
    、被告應給付原告3,262萬4,095元，及自起訴狀繕本送達翌
    日起至清償日止，按年息百分之5計算之利息。二、願供擔
    保，請准宣告假執行。」原告前後聲明之變更，合於民事訴
    訟法第255條第1項第3款、第4款事由，應予准許。
貳、實體部分
一、原告起訴主張：
（一）被告承攬台北縣政府新建大樓工程，並將該大樓裝修工程
      中之一般天花板、鋼板包柱、高架地板等工程，於民國（
      下同）89年7月25日與原告簽立工程合約（以下簡稱原合
      約），將上開工程發包由原告承攬。嗣兩造並簽立追加合
      約1、追加合約2、追加合約3等工程，此外，被告復就原
      合約工程項目中之一般天花板工程部分口頭追加數量，並
      口頭囑原告就本件追加工程所生之零星工程等項目進行施
      工，原告均予應允，並進場施工。詎被告於前開工程均完
      工後，除追加合約1之工程，已悉數給付工程款外，其餘
      合約被告竟拒絕給付。
（二）本件訴訟期間，經多次調解及磋商，雙方同意除雙方主張
      金額比較表（如附件及本院卷3第390頁所示）上所列項次
      1之Ｃ5平頂暗架木石纖維天花板、項次8天花板留設維修
      孔費用、項次20加班費用、項次27已完成之現場數量追加
      及項次35至37被告得否向原告主張另行僱工施作之工程費
      用等項及被告已給付原告之金額外，其餘兩造主張之金額
      均已一致。
（三）茲就前開雙方主張金額比較表中項次1、8、20、27主張如
      下：
  １、項次１：Ｃ５平頂暗架木石纖維天花板施作數量、金額
      兩造工程合約於（參）付款辦法約定「１、估驗請款約定
      ：乙方（即原告）得以甲方（即被告）認可之實際完成數
      量估驗，每月估驗一次…。」本工項原告已施作之C5天花
      板工程數量，經被告按月估驗後經認可實際已完成之數量
      為44,375.48㎡，此有被告人員徐健鈞、賴炳宏簽收之估
      驗請款單一份足憑。衡情，被告在估驗時一定要驗收原告
      已完成之數量，若原告未實際完成上開數量，被告焉有可
      能予以認可？且該估驗請款並非一次完成，係分12期，經
      被告多次估驗，累積數量至12期為止為44,375.48㎡，既
      經被告工地主任徐健鈞及天花板負責人員賴炳宏簽認，工
      程數量自堪信為真實。被告雖辯稱於估驗請款單第5期、
      第7期、第8期已先計板材費用共5,339,628元給原告，未
      全數扣回，因而多計C5完成數量與原告云云，惟查，依台
      北縣政府92年5月23日北府秘管字第0920339518號函所示
      ，至91年8月16日止，原告進場之材料已達74,592平方公
      尺，被告因遲延交付工作物予原告施作，因此可歸責之事
      由，被告乃加計部分板材數量予原告，之後原告工程進度
      超前，被告就從完工之工程款中，將之前加計之板材費用
      悉數扣回。此由第9期之估驗請款單上估驗紀事記載「配
      合工地趕工及天花板」字樣，足見當時C5天花板處於趕工
      情況下，惟該期估驗請款之數量竟記載為0，足見在第9期
      估驗請款時，被告早已將多估驗之板材款悉數扣完。況C5
      天花板被告早已悉給付工程款，若板材款尚未扣完，被告
      豈會悉數給付工程款。而估驗請款單之數量記載與原告依
      施工圖面計算之數量幾乎相同，足見原告完工之數量確如
      估驗請款單所載。
  ２、項次８：天花板留設維修孔費用（未稅為345萬4571元，
      含稅為362萬7300元）
      原告承攬之範圍為地下4層，地上33層建物之天花板工程
      ，開孔數量高達一、二萬個，種類繁多難以細計，故當初
      合約才會約定為一式。此外，在施工順序上，系爭天花板
      之施工與開維修孔是同時施工，天花板完工，維修孔當然
      亦同步完工。原告確已依合約開孔，此有兩造往來之工地
      備忘錄可佐。被告雖辯稱至91年12月台北縣政府新建大樓
      第1次搬遷進駐前，被告與水電包商大順行尚在爭執由何
      人負責開孔費用，故原告於開孔費用尚有爭執時，不可能
      大量開孔，原告所開維修孔約僅20萬元云云，惟查，被告
      於91年8月間即指示原告就開孔費用報價，原告於91年8
      月5日初次報價後，被告即與原告磋商金額，兩造並於92
      年2月10日就追加合約二簽定草約，原告並於契約書上倒
      填合約日期為91年10月4日。自91年8月5日起，兩造已就
      開孔費用磋商、議價，原告並依被告之指示，依被告交付
      之圖面大量開孔，並非僅開少數維修孔。本件工作物既已
      交付被告，被告並已向業主請領工程款，自應給付原告此
      部分款項。原告就此部分主張依天花板完工數量、比率給
      予開孔費用295萬3666元（0000000X44337/51856），縱使
      依被證2之記載，91年12月1日估驗時，由原告施作且開孔
      完成，並經一底二度塗刷水泥漆之C5數量37121平方公尺
      計算，原告應取得之開孔費用至少有246萬0555元，被告
      自應如數給付。
  ３、項次20：加班費用
      兩造原合約第（陸）之6條約定，夜間施工原告不得要求
      加價，係加重原告責任之約定，依民法第247條之1第2款
      規定，顯失公平，原合約之此項約定，應屬無效。另依兩
      造追加合約二中，兩造約定加班費為120萬元，足見此特
      別約定已排除原合約第（陸）之6條約定，原告夜間加班
      及其餘星期例假日之加班，被告均應給付加班費。原告於
      工程趕工期間，確實有派遣工人進行加班，且有甚多樓層
      進度超前，被告因其他工程之延宕，致交付原告施作之時
      間甚晚，若非原告加班趕工，豈能超前進度？被告辯稱原
      告未加班、未全部施作完成，主張原告不得請領加班費云
      云，惟查，原告確實於工程進行中，僱工加班，此有天花
      板點工數量表可證，而契約中復未約定，須全部完工，始
      能領取加班費，故被告所辯均非可採。況此項加班費用原
      屬開孔費用之一部，係依被告之指示將之拆成二部分報價
      ，被告仍應依約給付此部分款項。
  ４、項次27：已完成之現場追加數量
      原告就項次27提出原證B16（本院卷3第216頁），原主張
      1,765,818元（含稅0000000元），為訴訟便捷，原告願再
      捨棄原証Ｂ16中，項次5、19、21、22等項，總計原告於
      雙方金額比較表項次27中主張之金額為1,295,108元（未
      稅），而項次7、9、10、17四項被告已同意全部給付，並
      已全數支付，項次14被告同意部分給付，而項次20部分，
      被告嗣亦同意給付，總計被告願給付之金額為471,448元
      （未稅）。茲就有爭議之7個項次（差異金額為未稅823,
      660元）說明如下：
  （１）項次1：天花板修補變更工程9萬6500元：
      按原証1合約（陸）工程範圍３所謂：「業主、建築師、
      工程顧問所提要求或工程設計上之必需或工程慣例乙方一
      律概括承受，甲方並不予追加工程款」，真意係指合理要
      求且在合約範圍內必需者，才有由原告承受之問題。按承
      攬工程，依工程慣須按圖施工，系爭工程11樓樣品屋之第
      一次施作，原告是照建築師之設計圖施工，原告施作完畢
      後，業主某些部分不滿意，再變更設計，被告指示原告修
      改，此修改費用依工程慣例自應由被告負擔。按業主合理
      要求原告理當接受，今原告已依圖施作，並無違誤，是業
      主自己變更設計，被告要求原告修改，就修改部分理當付
      費，若不付費要求修改則是無理要求，且此要求已逾合約
      範圍，今被告以業主要求為由拒付修改費用即屬無據。
  （２）項次2：因斜樑變更設計破壞窗簾盒修復工程10萬元：
      此部分工項原告已施作完成後，業主再新增一個斜樑工程
      ，被告與平行包達成協議，將原告已依約施作完成之窗簾
      盒拆除，然後被告再指示原告重作窗簾盒工程。此斜樑工
      項係新增項目，拆掉重作之窗簾盒已逾原合約範圍，且拆
      除重作非工程慣例，被告要求無償重作為無理由。
  （３）項次4：CIG天花板變更工程3萬5000元：
      此部分亦係因業主工程設計變更，被告要求原告在已完工的
      CIG天花板工程上新增工程，拆除重作，原告主張之理由
      同前。
  （４）項次6：3F～8F及10F天花板復原工程10萬5000元：
      此部分亦係因業主工程設計變更，被告要求原告拆除重作，
      原告主張之理由同前。
  （５）項次14：3F～6F鋼板包柱完成後拆除費用（已變更為42
        萬2500元）：
      兩造對於工程數量為650㎡及原告已完成骨架並無爭議，
      爭議者為單價，原告主張被告每平方米應給付830元，被告
      僅願每平方米給付253元。為免爭議，原告願讓步，依被
      告提出之被証Ａ9第3期第5頁立骨架之單價650元計價，則
      此部分原告可請求之工程款為42萬2500元（650元×650㎡
      ＝422500元），上開証據係被告自行提出之資料，原告以
      之為計價基礎，被告若再抗辯，顯係無理。
  （６）項次18：7F大禮堂天花板增設維修孔9,360元：
      原告此工項工程完工後，被告指示原告再加開16口維修孔
      ，以便被告之平行包聖暉，將空調設施裝進去，此16口維
      修孔既是被告事後指示原告加開，本來就不在合約範圍內
      ，被告自應給付工程款。此部分工項，被告亦自認係因空
      調廠商聖暉未定位所致，且指示原告施作的是被告，並非
      聖暉，被告自不得以原合約（陸）工程範圍３之理由拒付
      工程款。
  （７）項次24：高架地板追加21萬9750元：
      原告提出之原証Ｂ16項次24之証物意旨可知，被告同意原
      告報價施作，且因本項工程只是高度變更，所以被告指示
      原告原來之面板仍可使用，原告依被告指示辦理，面板未
      報價（原告連被告同意給付之原來40公分腳架因變更設計
      而無法使用亦自行吸收未向被告請款）。而在被告92年4
      月1日回函之前，原告已於92年3月19日報價，顯然被告指
      示原告施作於前，同意原告之報價且同意施作於後，被告
      事後再抗辯係原告未經被告同意單方施作即屬無據。
（四）有關被告得否自行點工，並向原告主張自總工程款中扣除
      點工費用一節說明如次：
  １、原工程合約第3頁載明：承攬方式為總價承攬（如業主變
      更時則依合約單價採實作實算），而追加合約二雖亦記明
      承攬方式係總價承攬，但同時記載「其餘內容與民國八十
      九年七月二十五日所訂之原合約同」，今本件工程業經業
      主台北縣政府五次變更設計，有台北縣政府94年6月3日北
      府秘管字第0940424903號函附卷可佐。參照前開合約約定
      ，本件工程既經變更設計，則計價方式，自應採實作實算
      。再者，被告於94年11月2日鈞院開庭時亦自認同意以實
      作實算方式計價，故本件計價方式為實作實算係兩造所不
      爭執。此外，依實作實算計價，原告施作多少工程數量，
      則向被告請領多少工程款項，至於未施作之部分，原告本
      來就未向被告請款，自無會算必要。原告就本件請款，依
      約是採實作實算方式，故僅就已施作之工程數量向被告請
      款，未施作部分本來就未向被告請款，被告實無理由要求
      會算原告未施作亦未請款部分。
  ２、被告得否自行點工施作？
  （１）按工作進行中，因承攬人之過失，顯可預見工作有瑕疵
        ，或有其他違反契約之情事者，定作人得定相當期限，
        請求承攬人改善其工作或依約履行。承攬人不於前項期
        限內，依照改善或履行者，定作人得使第三人改善或繼
        續其工作，其危險及費用均由承攬人負擔。民法第497
        條定有明文。觀前開法文規定，定作人要僱用第三人施
        作承攬範圍內之工程，前提必須承攬人違約，此時，定
        作人不僅要催告，而且要定相當期限催告承攬人履行，
        承攬人仍拒不履行，定作人方得使第三人改善或繼續承
        攬人之工作。
  （２）「定作人行使民法第497條之瑕疵預防請求權，僅於承
        攬人於工作進行中，因承攬人之過失，顯可預見工作有
        瑕疵或有其他如承攬人違反注意義務等違反契約情事為
        限，並不包括遲延履行在內，並須定作人已定相當期限
        ，令承攬人為改善或履行而不為改善或履行，始得令第
        3人改善或繼續工作」最高法院93年度台上字第250號判
        決可資參照。依判決意旨觀之，本件原告縱有遲延工期
        情事，被告亦不得點工由第三人來施作原告承攬之工項
        。本件實際情況是，被告違約未經原告同意擅自找他人
        點工施作原告承攬範圍內之工項，原告駐工地之黃姓人
        員於91年12月4日於工地巡察時，發現非原告公司僱用
        之工班拾數人正施作22F、28F原告公司承攬之天花板批
        土項目，原告乃請被告查明惠覆。被告於同年月13日以
        被証九之工地備忘錄回覆稱：C5天花板工程因配合趕工
        進度，故被告將23F、25F、26F、28F屬第4次變更設計
        遭水電、空調拆除部分，自行調派工班施作。被告自行
        派工班施作項目為立骨架、封板及間縫批土，待工程結
        案再依合約辦理決算……等語。由被告之回文可見，至
        被告回文時，本件工程已是第4次變更設計，而且是被
        告為了配合趕工進度自行點工進場施作遭水電、空調拆
        除部分（原告已依約施作完畢，嗣因變更設計遭水電、
        空調拆除，被告未通知原告自行點工施作），被告竟強
        詞奪理稱前開被証九之回文內容可証是原告怠於施作云
        云，自無足取。被告就原告有違約不施作之情形及被告
        已定相當期限催告原告施作，原告仍拒不施作等情，依
        約應負舉證責任，被告就此，並未為相當之舉證，故顯
        係被告違約點工自明。原告就被告違約將原告承攬之工
        作交付他人施作部分並未向被告主張因被告違約原告所
        失利益，僅就原告已施作部分請求依約給付工程款，被
        告不但不給付工程款，竟連未發包予原告，在兩造合約
        範圍外之數量，亦要原告負責，主張要扣原告工程款，
        實有未洽。
  （３）被告點工費用違乎常情，其詳如下：
    I、被告抗辯其點工費用如下：委請一寬、東昇、戊○施作
        費用為2909萬3510元；委請得順、明煌、鴻記承攬間縫
        批土工程施作費用485萬9699元；向東鵰等廠商購買板
        材及骨架、五金零件等材料費用393萬2855元，合計被
        告自行點工金額高達3788萬6064元。
    II、依兩造於91年11月2日會算後庭呈之雙方金額比較表第
        35項記載，被告主張自行點工有3項：C5天花板16165㎡
        ，C14Ａ天花板1334㎡，C5燈具收頭725㎡。惟按兩造C5
        天花板數量50070.34平方公尺扣除被告承認原告施作之
        數量36935.49平方公尺，僅有13134.85平方公尺，被告
        何能點工達16165平方公尺？另被告取用原告之板材1萬
        1千片，面積已達2萬0350㎡（一片石材面積為1.85㎡，
        11000片×1.85㎡＝20350㎡），被告需點工之數量僅為
        1萬3134.85㎡，何再外購6千片板材來點工？此外，被
        告主張C14Ａ天花板點工1334㎡，惟參兩造合約所訂C14
        天花板之數量為1564.64㎡，而被告未經協調前即已承
        認原告C14施作數量為1085平方公尺，原告未施作之數
        量僅為479.64㎡（1564.64㎡－1085㎡＝479.64㎡），
        ，但被告竟可主張點工1334㎡，顯不合理。另有關C5燈
        具收頭部分，兩造合約數量為3364.85㎡，被告承認原
        告已完成之數量為3516㎡，已超過合約數量，原告施作
        數量已超過合約數量，根本沒有未施作部分，若再加上
        雙方金額比較表項次23，被告尚承認原告另施作279.51
        ㎡（355.19㎡係協調後之數量），原告施作數量高達
        3871.19㎡，被告還可主張點工725㎡豈不怪哉。
    III、此外，被告先前向原告調用之石材6千片及未經原告同
        意擅自取走之石材5千片，原告是以每㎡125元向被告請
        求264萬6263元，被告亦同意如數付款（詳雙方主張金額
        比較表第43項、第44項），但被告主張自行點工購買板
        材費用係以每㎡255元計價要向原告扣款，扣款單價為
        原告請求單價2倍以上，表面上看被告是同意如數付款
        ，但事實上，卻不合理，原告所有1萬1千片之板材被取
        走，才請求264萬元許，被告主張自行點工購買6千片板
        材，卻要向原告扣款393萬元許（詳雙方主張金額比較
        表第47項），被告主張顯無理由，不言已明。
    Ⅳ、退萬步言之，縱被告得以點工，亦僅能依合約規定就未
        施作部分比例扣款699萬元許，不得扣減3788萬餘元，
        因兩造工程合約（參）付款辦法（2）已約定工程數量
        有增加或減少時，工程款項亦同步增加或減少。故依此
        條款約定，原告未施工部分，被告僅能依合約單價扣減
        工程款699萬元，事實上該部分工程，原告並未向被告
        請款，被告僅須依原告施作之工程數量給付款項即可，
        退步言之，縱要扣款依約亦僅能扣699萬元許，如何能
        扣到3788萬元？原告超出合約範圍，多施工部分，乃依
        原合約單價請款，並未多請款。被告主張扣下包款項時
        ，則以超出合約單價多倍之價格扣款，顯不合理。
（五）系爭工程被告承認原告已施作之數量金額合計為5,311萬
      7, 496元，並主張已給付原告工程款3,062萬4,262元，而
      原告就已施作之工程數量主張被告應給付6,329萬2,471元
      ，並自認被告已給付原告工程款3,018萬3,730元，不論依
      何者之主張計算，被告均應給付工程款，惟被告卻藉詞拖
      延未付，自非有據。
    並聲明：（一）被告應給付原告3,262萬4,095元，及自起訴
    狀繕本送達翌日起至清償日止，按年息百分之5計算之利息
    。（二）原告願供擔保，請准宣告假執行。
二、被告答辯略以：
（一）兩造確有訂定如原告所提出之工程合約及追加合約。惟被
      告對於原告施作之數量有爭執，且就原告違約未施作部分
      ，主張點工之費用應自工程款中扣除。
（二）有關項次1：C5平頂暗架木石纖維天花板部分；
  １、原告固提出原證A1號估驗請款單主張伊當時已施作44,337
      .8 平方公尺之面積云云。惟查，有關原告施作數量應屬
      原告舉證責任範圍。被告對於該等估驗請款單之形式上真
      正固不爭執，惟原告於91年11月20日第12期估驗後即未再
      施作任何工項，且被告於第5期估驗請款時，即將原告先
      期運入工地之C5板材折算完成之數量，先行計價與原告，
      其後第7期、第8期亦有相同之情形，總計被告已先行估驗
      板材金額5,339,628元。且由第10期之估驗請款單所附天
      花板計價明細表可知被告並未將先行計給之板材費用扣回
      ，原告僅完成封板，尚未施作間縫批土等剩餘10%工作，
      即向被告請領超過全部之款項，自屬嚴重溢領。職是，原
      告所提原證A1號第12頁之91年11月20日之估驗請款單上所
      載累積完成數量44,375.48平方公尺，絕非原告現場實際
      施工完成之數量，而係含進場材料，至為昭然。
  ２、本項總合約數量僅為50,070.34平方公尺，前開第12期估
      驗請款單之數量為44,375.48平方公尺，兩者相差僅約
      6,700平方公尺，佐以原告主張其在現場置有一萬餘片之
      板材，可施作20,305平方公尺，則原告究因何種原因而需
      在工地現場超額備料近達14,000平方公尺？原告備料數量
      與其主張施作完成數量相比，顯然不合情理，足見估驗請
      款單所載數量44,375.48平方公尺係含進場材料，並非原
      告實際完成數量。且依被告於92年1月5日向業主即台北縣
      政府估驗請款時，本項C5天花板累計完成數量亦僅37,121
      平方公尺而已，故原告施作完成之數量應僅為36,935.49
      平方公尺。
（三）有關項次8天花板留設維修孔部分；
  １、有關原告施作數量應屬原告舉證責任範圍。依原告所提之
      估驗請款單可知，原告於開孔部分之施作進度為「0」，
      原告自不得請求任何款項。另因被告與聯合承攬廠商大順
      行水電有限公司間對此項費用之分擔，尚有爭議，故至原
      告91年12月初退場時為止，此開孔部分工作施作數量甚少
      ，與原告已完成之天花板數量，不成比率。至原告所稱其
      於91年8月間即就開孔部分向被告報價，顯示被告於斯時
      已要原告施作開孔，惟查：報價單係原告單方所為之意思
      表示，既未經被告同意，且兩造並未簽約，實不足證明被
      告自原告報價時起，已要原告施作開孔部分，且就是因為
      原告所報開孔費用甚高，被告認難自行吸收，乃一再與大
      順行、建築師進行協調，最後迫於無奈，始於91年10月4
      日與原告簽訂追加合約二，委由原告施作開孔工項，惟至
      原告91年12月初退場時為止，此開孔部分工作施作數量所
      應得之款項，約僅20萬元，與原告完成之天花板數量，不
      成比率，是故，如依原告完成之天花板數量，按比例計算
      開孔數量，顯與事實差距過大，對被告甚為不公，且依原
      證三之追加合約，本工程項目為一式，從而，原告迄今無
      法舉證證明其已完成全部之開孔數量，是其本項請求，自
      屬無由。
  ２、依原告聲請傳訊之證人甲○○及庚○○所為證述，原告與
      其下包計算開孔費用，係依開孔大小及數量計價，則原告
      依計給下包之開孔費用，即可知悉完成之開孔數目若干，
      藉以向被告請求開孔費，原告卻未能提出此項資料，以證
      明完成之開孔數量，反含糊主張依完成之C5天花數量比例
      計算開孔費用，自非可採。
（四）有關項次20加班費用部分：
      查兩造工程合約第陸條6約定：「如因工程須夜間施工，
      承包商不得要求加價」，嗣因兩造均明知原告進場時間晚
      於預定進度，工程進度嚴重落後，為免影響全案完工期限
      被告乃要求自簽約時起原告應天天加班至晚間9點，原告
      遂於追加合約時要求訂入「加班費」乙項，始願配合加班
      ，不料兩造議定後，原告仍僅於極少天數加班，致工程進
      度仍是嚴重落後，原告既未依約加班，被告拒絕給付本筆
      款項，顯屬有理。
（五）有關項次27已完成之現場追加數量部分：
      查原告最早主張就此部分其應得之工程款總計為2,945,
      342元。惟查：原告此部分應得之工程款僅381,316元（即
      原告所提報價單彙整資料表項次7、9、10、17等項及項次
      14中之164,450元），被告已為給付。另項次20部分之金
      額108,290元，被告同意給付。茲就原告所提報價單彙整
      資料表所載項目尚有爭執者，分述如下：
  １、項次1天花板補修變更工程：原告提出之91年3月8日之工
      程結帳單，係其單方所為，未經被告同意；且依原告於原
      證B7所承，此工程係因應變更設計修改所生費用，依照原
      合約第（陸）工程範圍：「３．業主、建築師、工程顧問
      所提要求或工程設計上之必需或工程慣例乙方一律概括承
      受，甲方並不予追加工程款」，原告自不得向被告請求此
      部分之工程款。
  ２、項次2因斜樑變更設計破壞窗窗簾盒修復工程：依照原告
      約第（陸）工程範圍：「７．施工完成後，因其他工種破
      壞，由乙方自行負責修補，但可請甲方協助向破壞廠商收
      取費用」可知，倘被告有就該部分花費修補費用，依合約
      規定，自應自行負責，被告僅單純協助原告向其他廠商收
      取費用，此觀原告提出之91年4月12日之備忘錄說明4.所
      載：「請求工務所協助求償事宜」，更見被告僅係協助原
      告向其他廠商求償，原告不得向被告求償甚明。
  ３、項次4C1G天花板變更工程：依原合約第（陸）工程範圍３
      之約定，原告不得請求此部分之工程款。原告提出之91年
      5月17日備忘錄雖經被告公司人員簽收，惟該備忘錄載明
      須被告簽認後，原告始派員施作，今原告所提報價單並未
      經被告簽認，且原告復未能舉證證明該工項業已派員施作
      完成，其此項請求，尚難謂有理由。
  ４、項次6有關3F-8F及10F天花板復原工程：依原合約第（陸
      ）７之約定，原告應自行負責，被告僅單純協助原告向其
      他廠商收取費用，縱使其他廠商不願賠償該費用，原告亦
      不得向被告請求。
  ５、項次14有關3F-6F鋼板包柱完成後拆除費用：此部分原告
      實際上只作骨架，根本未完成鋼板，是依原告施作範圍，
      原告就此部分應領得之工程款為164,450元，而非原告主
      張之422,500元。
  ６、項次18有關7F大禮堂天花板增設維修口：細繹原告所提之
      91年9月13日之備忘錄之說明部分，原告增設維修口所支
      出之費用，係因空調廠商（聖暉）設備未就定位所致，是
      依照原合約第（陸）工程範圍３之約定，原告不得向被告
      請求此部分之工程款。
  ７、項次24高架地板追加：原告所提之92年3月19日之工程報
      價單，係原告單方所作，未經被告同意，且原告根本未就
      此新增工程加以施作，基此，原告既未能舉證證明已施作
      完成，自不得向被告請求該筆工程款。且依合約（陸）3
      之約定，原告亦應自行吸收此部分款項。
（六）有關原告合意施工範圍為何及被告得否自行點工，並自工
      程款中扣除此部分費用部分：
  １、有關兩造合意施工範圍：原告主張本案計價方式係採實做
      實算方式，因此原告未施作部分既未向被告請款，並無會
      算必要云云。惟查，工程施工範圍與其計價方式並無關連
      ；按工程施工範圍係以圖說及單價分析表為依據，有兩造
      合約可憑，並有原告會算期間提出之工程圖說可考。至於
      計價方式採「實做實算」或「總價承攬」，僅在該工程施
      工範圍內，於計價時應否計算施作完成之數量而已，與承
      攬及應施作之範圍無關。今原告既自承依其工程圖說伊確
      有未施作部分，已屬有違約情事，卻以上開事由主張兩造
      無會算必要，顯然與兩造約定及相關證物不符，是其主張
      ，自有違誤。
  ２、有關被告得否自行點工：
      原告就C5天花板之施作，確有進度落後而遲延工期之情，
      致被告須自行點工。此由業主工地工務通知書一再催促被
      告工程進度已嚴重落後及亞新工程顧問股份有限公司 (亞
      新公司)所製作之「營建管理工程進度月報告」第46期至
      第50期月報告，即清楚可見原告確有遲延之情。由於原告
      施工進度之延誤，已遭業主多次催促要求趕上工程進度，
      雖被告命承辦工程師賴炳宏多番催促，甚至同意在合約上
      追加「加班費」120萬元，惟仍有原告多樓層未派工，或
      僅派四名工人施作乙層，工班嚴重不足之情形，被告在多
      番勸導、甚至編列加班費仍無效果之情況下，且在已影響
      其他承商之施作權利下，不得已才自行點工施作。被告自
      行點工，確實支出37,886,064元，被告本得依民法第227
      條規定，向原告請求因被告自行施作所生之損害賠償，而
      自原告工程款中扣除。
  ３、雖原告指摘被告施作數量、費用不合理，但細究其指摘
      理由所引用之數據，顯有違誤，茲分述如后；
  （１）按兩造工程合約第參條第2項約定：「前項估驗款，如
        因變更設計增加數量時…乙方不得因此將所增加之數量
        藉詞要求或停止工作…」，可證原告須配合被告及業主
        之變更設計，不得拒絕施作，此亦為被告多次要求應以
        現場完成數量為準之由來，今原告拒絕雙方會算現場完
        成數量，反一再以合約所載數量折算，並以此指摘被告
        數量不合理，顯屬無據。
  （２）有關被告主張C5天花板、C14天花板、C5燈具收頭點工
        數量部分，係依調解委員指示由圖面平面數量計算而得
        ，並不包括立體垂直面之施作面積，因此該等數量並無
        法代表被告真正點工數量，即被告實際點工數量，必較
        圖面數量多，故原告執此指摘被告點工費用過高，亦非
        可採。
  （３）再按兩造工程合約第陸條第7項規定：「施工完成後，
        因其他工種破壞，由乙方自行負責修補，但可請甲方協
        助向破壞廠商收取費用」，可見原告對於其工作成果，
        在經業主驗收前，應自行負保管責任，如遭其他工種破
        壞，原告需負修補之責。查系爭工地計有三十餘家廠商
        進行施作，因此被告於合約中要求所有下包自負保管責
        任，再查，被告確實點工施作上開數量，是其數量與被
        告承認原告施工數量相加，若有較現場完成數量為多者
        ，應係原告未負保管責任致其他工種破壞所致，而此等
        部分依約既應由乙方修補之，仍屬乙方施工修復之範圍
        ，是原告以計算合約數量（被告主張應以現場數量為準
        ）與原告施工數量相減，指摘被告點工數量之不合理，
        顯未顧及上開因素，自非有據。
     並聲明：（一）原告之訴駁回。（二）如受不利之判決，
     請准提供現金或等值之有價證券為擔保，免為假執行。
三、本件兩造對於原告承攬被告發包之台北縣政府行政大樓興建
    工程之裝修工程，訂有工程合約及追加合約一、二、三等事
    實並不爭執，且就系爭工程已由總價承攬變更為實作實算，
    及系爭工程已由被告如期交付業主台北縣政府使用等項亦均
    不爭執，自堪信原告此部分主張為真實。
四、本件經行爭點整理及協議簡化爭點程序，兩造同意以（一）
    原告完成之C5平頂暗架木石纖維天花板數量若干？（二）原
    告是否完成天花板開孔工作，而得請求3,454,571元（含稅
    為3,627,300元）？（三）被告是否應給付原告加班費1,142
    , 857（含稅為120萬元）（四）被告應否給付原告已完成現
    場數量追加1,295,108元（未稅）？（五）本件原告應施工
    之範圍如何？工程款之計算方式是依原告主張之實作實算，
    或依被告主張之由總工程款中扣除點工費用？原告有無違約
    致被告得以點工施工？被告自行點工之費用，是否應由原告
    負責，而自工程款中扣抵？若能扣抵，應扣抵之金額若干？
    等項為兩造爭執之所在。茲分述如次：
（一）原告完成之C5平頂暗架木石纖維天花板數量若干？
  １、依兩造不爭執形式真正之估驗請款單記載，C5平頂木石纖
      維天花板之數量，於91年12月10日第12期估驗計價時，累
      計之估驗數量為44,375.48平方公尺，被告並以此數量為
      準，計給原告工程款，足認原告於91年12月10日計價時，
      被告同意原告完成之C5平頂木石纖維天花板數量為44,375
      . 48平方公尺。被告雖主張於第5期先計板材19,656平方
      公尺，以每平方公尺125元計算，先行計給2,457,000元；
      其後復於第7期計給板材19,656平方公尺，以每平方公尺
      61.5元計給1,208,844元；第8期並計給板材27,216平方公
      尺，以每平方公尺61.5元計算之1,673,784元，其後復未
      於計給封板費用時，將先行計價之板材扣回，致多估驗數
      量，而多給付原告C5天花板款項，認原告完成之C5天花板
      數量為36,935.49平方公尺等語。惟查，估驗請款單上所
      記載之數量，依通常狀況，應為工程實際完成之數量，被
      告否認估驗請款單上之C5天花板數量之記載為原告實際完
      工數量，則就此變態事實，自應由被告負舉證責任。被告
      固提出被證A9估驗請款單第5期上之估驗紀事記載及第7期
      、第8期估驗請款單所附天花板計價明細表上之記載為證
      ，惟該記載至多僅能證明被告於第5期、第7期、第8期估
      驗時，曾計給原告部分板材費用，而依被告工地主任徐健
      鈞所為：「先行計價部分，雖有逐步扣回，但原告施作數
      量仍不足估驗請款單所載。」等陳述（本院卷2第180頁）
      ，足知被告確實已就先行計價之部分，於後期之估驗款中
      逐步扣回，原告所稱該先行計給之款項已為被告扣回之陳
      述，尚非無憑，堪可採信。被告主張先行計給之板材款項
      尚未全數扣回，自應提出每期估驗時之天花板計價明細以
      供本院審酌計算，以明究竟尚有若干數量未扣回而多估給
      原告C5天花板完成數量，但被告卻僅提出對其主張有利之
      第7期、第8期、第10期所附天花板計價明細表，對於其他
      期之天花板計價明細表則未能提出，尚難認其對於先行計
      給板材價款未全數扣回，以致多估C5天花板數量予原告，
      並溢給原告C5天花板工程款之主張為真正。原告主張依圖
      面計算之結果，其完成C5天花板數量為44337.8平方公尺
      ，核與第12期估驗請款單上所載累計數量相近，故原告主
      張其施作之C5天花板數量為44337.8平方公尺，核屬有據
      。依兩造工程合約約定之C5天花板每平方公尺單價475元
      ，計算原告應得之C5天花板工程款，總計為21,060,455元
      （單價475元乘以44337.8平方公尺）。
  ２、原告施工完成之C5天花板，曾有因變更設計或施作水電、
      空調等前置工程之需，導致部分完成之天花板被拆除重作
      ，此由被告於91年12月13日發文之工地備忘錄（卷1第162
      頁）記載「本案C5天花板工程因配合趕工進度，故本公司
      將23F、25F、26F、28F屬第四次變更設計及遭水電、空調
      拆除部分，自行調派工班施作...。」及被告所稱：「有
      些部分（指拆除部分）可能是業主變更設計，有些可能是
      水電還未做好，原告就先行施作。」（見卷2第178頁）、
      原告發文日期為2002年8月1日之備忘錄有關被告曾指示前
      置工程未完成前為封板之記載（卷2第241頁）及證人楊建
      明所為：「我修改部分，有些拆掉重做。」（卷3第380頁
      ）之證述，可得知悉。此為兩造C5天花板完成數量差異原
      因之一，乃兩造所不爭執。而依計價日期為91年12月10日
      之第12期估驗請款單（卷2第141頁）所載，被告就計價日
      前估驗原告完成之C5天花板數量4437 5.48平方公尺，已
      全數計給價金，縱估驗後因變更設計或遭水電、空調拆除
      ，而由被告另行點工，亦不能改變被告就C5天花板曾估驗
      原告完成數量如估驗請款單所載之事實。再者，依兩造工
      程合約就業主變更設計時，將原承攬方式由總價承攬變更
      為依合約單價採實作實算（卷1第14頁），而工程合約（
      參）付款辦法2亦約定「前項估驗請款，如因變更設計增
      加數量時，俟甲方（按即被告）計價完成後一個月內計價
      」，故依兩造工程合約之約定，變更設計仍應依實際施作
      數量實作實算，並非變更設計後，不再計給增加之價款。
      被告援引合約（陸）工程範圍３「業主、建築師、工程顧
      問所提要求或工程設計上之必需或工程慣例乙方（按即原
      告）一律概括承受，甲方並不予追加工程款。」及７「施
      工完成後，因其它工種破壞，由乙方自行負責修補，但可
      請甲方協助向破壞廠商收取費用」之約定，認原告施作完
      畢後，因變更設計或被空調、水電拆除之C5天花板部分，
      不計入完成之數量，非但與先前已估驗給付原告款項之事
      實不符，且與契約就變更設計增加數量仍應實作實算計給
      工程款之約定不符，尚非可採。至於工程合約（陸）工程
      範圍７之約定，應限於原告施工完畢，未善盡保管責任，
      致遭他種工項破壞，始可歸責於原告，由原告自行負擔，
      若因被告指示不當或工程界面協調不佳等可歸責於被告之
      事由，致已完成之天花板須拆除重新施作，自不屬於該條
      範疇。被告就C5天花板已估驗完成，計給原告44375.48平
      方公尺數量之工程款，若主張原告施工完成並領得價款後
      ，因變更設計或被其他工種破壞，應由原告自行負責，而
      認應將被拆除部分自已完成數量中扣除，非但反於先前已
      估驗計價之事實，且對於已依約施作之原告並不公平。況
      被告若主張因變更設計或他項工種拆除部分，不得計入原
      告已完成之數量，則就因變更設計或他項工種拆除之面積
      若干，應自已計給之價款中扣除之數量等，自應由被告舉
      證以實其說，被告就此並未舉證，尚難認其主張為真正。
  ３、關於9F、10F部分：被告主張此部分兩造未成立承攬契約
      ，並認原告施作之數量為零，惟9F、10F部分，曾經被告
      要求原告進場施作，業經原告之員工黃志清陳述明確（卷
      3第386頁）。衡情，若未經被告給付圖面，並交付工作，
      原告當無任意施作之理，故原告主張9F、10F部分曾經被
      告追加數量，要求原告施作，尚屬合理，堪可採信。另證
      人即原告之下包庚○○證稱：「9樓部分，我幫原告公司
      作的數量，為135平方米。原告公司有無其他人施作9樓，
      我不清楚。我做的位置，是電梯間出來的走廊。」（卷3
      第386頁），而被告之點工乙○○亦證稱：「9、10樓部分
      有無拆掉重做，我沒有印象。好像除了通道有完成一點外
      ，其他都是我們做的... 」（卷3第382頁），與證人庚○○所證情節，有相符之處。再依原告所提91年12月3日備
      忘錄（卷2第245頁）所載，原告認9F、10F、18F變更設計
      圖面未正式收到被告之發文告知，因而發函被告。若9F
      、10F之天花板工程未經被告交付原告，原告何須發文要
      求正式告知變更設計圖？是被告所辯原告於9F、10樓施作
      之C5天花板數量為零，並非可採。
  ４、有關11樓是否全樓層均施作樣品屋，嗣後全數拆除再重新
      施作一節，業據證人即台北縣政府所委建築師指派之監工
      己○○證稱：「11樓天花板全層約1424.5平方米，都有作
      樣品。樣品一開始是部分施作，由業主看後才定案，施作
      過程分階段施作，業主去看樣品時，天花板全部完成。業
      主看過後，是否滿意，有無拆除重做，我不記得，只有部
      分收頭及不滿意部分請他們拆除重作，但數量若干我不記
      得。」等語明確（見卷3第4、5頁）。原告主張樣品屋是
      全11樓均施作，與證人己○○所述相符，並非無憑。被告
      雖提出業主工務所製發之工地工務通知書（卷3第202頁）
      主張11樣品屋非全層施作。惟依證人己○○所證，11F施
      作過程係分階段施作，故上開工地工務通知書是否為最後
      定案之施作範圍，非無疑義。本院認證人己○○與兩造並
      無利害關係存在，且樣品屋之施作係在天花板開始施作之
      初，印象當較為深刻，故認證人己○○之證詞為可採，原
      告主張11樓樣品屋施作範圍為全部，堪可採信。另樣品屋
      之天花板內水電、空調管線之配置本即為暫時，故原告主
      張正式施作時，須拆除樣品，重新施作，亦符常情，且經
      被告估驗之C5天花板數量為44375.48平方公尺，與原告主
      張之施作面積44337.8平方公尺相當（見卷2第107頁之C5
      天花板數量總表），可認原告應有重覆施作11樓全層之C5
      天花板，並經被告估驗完畢，被告主張11F未全數重覆施
      作天花板，尚乏依據。
  ５、有關3F、18F等兩造主張原告施作之C5天花板數量差異較
      大樓層，因被告於本訴訟中計算原告施作之C5數量，係以
      第5次變更設計之圖檔面積減去所主張之自行點工數量，
      始算為原告施作之數量，而原告完成之C5天花板曾因變更
      設計及水電、空調等前置工程未完成等原因而拆除，復詳
      如前述２之說明，故原告施作完成且經估驗之數量必定較
      被告於訴訟中承認原告施作之面積為多，此部分被拆除之
      面積若干，實已無從查考。爰斟酌被告前已估驗給原告之
      C5天花板數量及本件天花板工程確有因變更設計等原因被
      拆除等情，認原告主張之數量較為可採。
  ６、小結：原告所完成之C5天花板數量為44337.8平方公尺，
      工程數額為2,106萬455元（未稅）
（二）原告是否完成天花板開孔之工作，而得請求3,454,571元
      （含稅為3,627,300元）？
      本件原告施作C5天花板，有進行開孔工作，業據原告提出
      要求被告確定開孔平面圖之備忘錄、被告要求原告注意開
      孔過大問題及配合防煙垂壁位置開孔等文件（卷2第143至
      152頁）、開孔數量表、分層配當表（卷2第205至211頁）
      等證據為證，並據證人即被告點工楊建明證稱：「我做的
      樓層，在開始施工時，已完成的天花板，有些有開孔，有
      些沒有。」（見本院卷3第381頁）、證人即原告下包甲○○證稱：「我施作時，要拿水電燈具圖回來，我放樣確認
      喇叭孔位置，再一面施工，一面開孔...，其他樓層，我
      們也有去開孔。」（卷3第384頁）、證人即原告下包庚○○證稱：「我做的樓層有22、23、24、9 樓及地下2、3、
      4樓及一支電梯間包樑。我做的，都會開孔。一個樓層在
      一定數量完成後，就開始作開孔。」（卷3第385至386頁
      ）等語明確，被告亦不否認原告有進行開孔工作，僅否認
      原告施作之開孔數量，認原告開孔之工程款僅約20萬元。
      惟查，依被告所提出之台北縣政府行政大樓新建工程裝修
      工程第22次估驗計價單（卷2第170至第171頁）之記載，
      91年12月1日至同年12月26日間累計估驗完成之C5平頂架
      木石纖維天花板刷水泥漆一底二度之數量為37,121平方公
      尺，而油漆前必已開孔完成，乃兩造所不爭執，故以上開
      油漆完畢之天花板數量減去該段期間內被告主張之C5天花
      板點工數量，應可大概知悉原告完成之開孔數量。雖被告
      於91年12月26日前點工計價完畢之C5天花板數量，不盡然
      即是被告點工施作並已開孔完畢且全數完成一底二度水泥
      塗刷之C5天花板數量，但以現存之訴訟資料，本院無從得
      知原告於91年12月26日前確實完成之開孔數量，故參考被
      告之點工數量，以求最接近真實之數量，如此，較能衡平
      兩造之權利義務。參照兩造會算C5數量時之平面圖（卷3
      第334頁以下），在91年12月26日前被告計價給點工之C5
      天花板數量為18樓230平方公尺（卷3第354頁）、25樓148
      平方公尺（3第361頁）、28樓161平方公尺（卷3第364頁
      ）、30樓139平方公尺、31樓314平方公尺、32 樓97平方
      公尺、33樓145平方公尺（卷3第366頁至371頁），總計在
      91年12月25日前，被告主張計價給點工之C5天花板數量為
      1,234平方公尺。以91年12月26日估驗完成之水泥塗刷C5
      數量37,121平方公尺，減去可能係由被告點工施作完成之
      1,234平方公尺，本院認原告已完成開孔之C5天花板數量
      為35,887平方公尺，依比例計給開孔費用，原告應得之開
      孔工程款為2,339,158元（計算方式為：35,887平方公尺
      除以已該工程全部之C5天花板數量52,999.5平方公尺─詳
      卷2第27頁所載，再乘以全部未稅開孔工程款3,454,571元
      ，等於2,339,158元，元以下四捨五入。）逾此部分，原
      告之請求尚乏依據，應予駁回。
（三）被告是否應給付原告加班費1,142,857元（含稅為120萬元
      ）？
  １、原告主張加班費含稅120萬元，原屬開孔費用之一部，應
      被告要求拆開報價，此為被告所否認，原告就此復無法舉
      證證明，自無從認原告此部分主張為真實。
  ２、原告就其確有加班，得請領加班費一節，固提出台北縣政
      府天花板點工數量表（卷2第212頁），並以證人即其下包
      甲○○所為證述：「18樓狀況很亂，有一次去加班到晚上
      兩點，是為會議室趕工。」（卷3第384頁）為證。然查，
      原告所提點工數量表並不代表所有點工均是加班，表上所
      載人員領取之工資亦不盡然均為加班費。且縱令表上所載
      點工均屬加班，其上所載之時間極為凌散，自91年2月至
      92 年6月均有，在將近1年半之期間點工之數量僅810工，
      尚難謂有符合所謂加班之要求。況兩造均不爭執被告自91
      年12月起就兩造合約範圍即大量自行點工，姑不論被告自
      行點工是否合法，及原告未再繼續施作大量之C5天花板是
      因被告不交付變更設計圖以致原告無法施作或係原告自行
      怠於施作而退場，原告在91年12月以後留在工地之人員為
      數不多，就天花板部分僅從事部分修補及開孔等工程，乃
      兩造不爭之事實，故尚難認原告有配合被告之要求加班，
      而得領取加班費1,142,857元（含稅120萬元）。原告此部
      分請求為無理由，應予駁回。
（四）被告應否給付原告已完成現場數量追加1,295,108元（未
      稅）？
  １、兩造就原證B16所示之各項工程款，有爭執者為項次1、2
      、4、6、14、18、24等7項，此7項兩造爭執之金額為823,
      660元（96500+100000+35000+105000+000000-000000+936
      0+219750），加計被告同意給付原告之471,448元（17013
      +55245+30450+164450+96000+108290），則本項爭點原告
      主張被告應給付之總金額為1,295,108元，核先敘明。
  ２、項次1有關11F天花板修補變更工程96,500元部分：
      被告對於原告確有施作工程結帳單（卷3第218頁）所載之
      修補變更工程，並不爭執，惟認此部分屬兩造工程合約（
      陸）工程範圍3「業主、建築師、工程顧問所提要求或工
      程設計上之必需或工程慣例，乙方一律概括承受，甲方並
      不予追加工程款。」之範圍，認原告不得請領此部分工程
      款。惟查，在天花板工程尚未施作完成前或施作後有與原
      設計不符之處，若業主或建築師、工程顧問對工程細節有
      何要求，承攬人應其要求加以變動，自當屬本條所稱「業
      主、建築師、工程顧問所提要求」之範疇，但若係承攬人
      已完全依設計圖施作完成後，業主再有新的要求提出，此
      時能否稱此新增之工程費用不能計價，尚非無疑。本件原
      告既就C14C包樑變更收頭達4次，且就會議室、茶水間等
      燈具收頭為變動之施工，應認原告得以請款，方符公平。
      兩造就天花板之施作，既定有工程合約，則因施作天花板
      工程而生之變更數量或修改，其工程款之計算，仍應以兩
      造合約所定單價為計算標準，不能任由原告另行提出新計
      價標準。兩造間有關C14C包樑木石纖維天花板之單價為每
      平方公尺700元，依工程結帳單之記載，C14C包樑變更收
      頭4次，變更之板材數量為10片，以每片板材面積1.85平
      方公尺計算，變更部分之面積為18.5平方公尺（10乘以
      1.85），則依約僅能請求12,950元（700乘以18.5）。另
      燈具收頭部分，合約單價為380元，依工程結帳單所載會
      議室及茶水間變更燈具收頭之數量共10片板材（18.5平方
      公尺），則得請求之金額為7,030元（380乘以18.5）。有
      關配合熊麗變更換板之板材1片，則以C5單價475元計算，
      得請求879元（475乘以1.85，元以下四捨五入）總計原告
      因天花板修補變更工程得請求之金額為20,859元。此外，
      工程結帳單所載管理費4,000元並未敘明請款原因，且管
      理本為原告承接工程所應進行之事務，自不得另行列計收
      費。而工程結帳單項次4所載板片潮濕更換10,000元部分
      ，與工程變更設計有何關聯，原告並未敘明，且似乎是先
      前施作之板材品質問題，原告本應負責更換品質不良之板
      材，自不得另行請款。
  ３、項次2因斜樑變更設計破壞窗簾盒修復工程100,000元及項
      次6天花板復原工程105,000元部分：
      被告對於原告完工之窗簾盒、天花板被破壞，以致原告重
      新施作一節，並不爭執，惟以兩造工程合約（陸）工程範
      圍7「施工完成後，因其他工種破壞，由乙方自行負責修
      補，但可請甲方協助向破壞廠商收取費用。」之約定，拒
      絕給付原告此2項費用。經查，上開約定，應限於原告因
      保管不週，以致被其他工種小面積破壞為限，若係因被告
      未能協調施工界面，或因變更設計而致已完成之工作物必
      須被大量拆除，若仍令原告無償重新施作，顯非事理之平
      。茲析述原告此2工項之請求有無理由如下：
  （１）原告主張項次2之窗簾盒係因斜樑變更設計，致已完工
        之窗簾盒不得不被其他工項拆除，被告就此並未爭執，
        則依兩造追加合約中有關窗簾盒之單價每米480元，原
        告主張修復之數量為122米計算，原告得請求之價額應
        僅有58,560元，逾此部分之請求，並非可採，應予駁回
        。原告所提91年4月12日所提備忘錄雖係記載「請求工
        務所協助求償事宜」，惟所附之工程報價單之客戶卻是
        記載為被告，足見原告係以請求被告給付之意報價，應
        不影響其請求權，應予敘明。
  （２）項次6之鋼板包柱復原工資105,000元部分，兩造原合約
        約定鋼板包柱之單價為每平方公尺2,140元，原告於請
        求此項金額時，卻未註明已完成之數量，僅以每層樓6
        工，每工2500元計算7層樓之費用，與兩造約定之計價
        方式不同，自難認其請求為合理，於原告提出拆除重作
        之合理數量，並依此計價前，此部分請求無從准許，應
        予駁回。
  ４、有關項次4之C1G天花板變更工程35,000元部分：
      依原告所提備忘錄（卷3第239頁）之記載，該項天花板變
      更工程，俟被告簽認後，原告始派員施作變更工程。被告
      否認原告已施作上開C1G變更工程，以原告所提報價單未
      經被告簽認，且原告未舉證證明該項變更工程已完成等為
      辯。經查，原告對於已完成此項變更工程確實未能舉證，
      尚難認原告此項請求為有理由，自不應准許。
  ５、項次14有關3F至6F鋼板包柱完成後拆除費用422,500元部
      分：
      兩造對於此工項原告完成立骨架之數量為650平方公尺並
      無爭議，惟原告主張鋼板包柱之立骨架部分單價為650元
      ，並提出被告估驗請款單第3期所附「北縣府工地鋼板包
      柱請款明細」（卷3第44頁）之記載為據，請求被告給付
      422,500元（650平方公尺乘以650元）之工程款。被告則
      認立骨架部分之單價為253元（卷3第289頁），僅願給付
      原告164,450元。經查，被告就鋼板包柱工程之立骨架款
      項，前已以每平方公尺650元之單價估驗與原告，並據以
      給付估驗款項，自不得臨訟自行降低單價，拒絕給付款項
      ，應認原告此部分請求422,500元為有理由，被告僅願給
      付164,450元，尚乏依據。
  ６、項次18有關7樓大禮堂增設維修口費用9,360元：
      此部分工項兩造均不爭執係原合約約定開孔以外，新增之
      維修口，且原告已施工完成。被告僅以原合約（陸）工程
      範圍3之約定為辯，惟被告對於該工程係應業主、建築師
      、工程顧問所提要求或工程設計上之必需或工程慣例，並
      未為舉證，尚難認其所辯為可採。應認原告得就增設之維
      修口，請求被告付款。
  ７、項次24有關高架地板追加219,750元部分：
      被告對於原告已完成此工項並不爭執，惟以工程合約（陸
      ）工程範圍3之約定，認此工項係因應業主要求變更而生
      ，不應由被告給付款項。惟查，此項工程包含9樓高架地
      板之變更及9、10樓之新增工程，依原告所提報價單似係
      就9 、10樓部分之新增工程報價，對於9F部分之原進場腳
      架無法再行使用部分，並未請求。依工程報價單（卷3第
      278頁）記載之項目、數量，相較於兩造追加合約三約定
      之數量，確有增加，故依追加合約三記明工程承攬方式為
      實作實算，被告自應給付高架地板之新增工程款，故原告
      就該工程報價單所載項次2至項次4，工程款182,250元部
      分所為請求，核屬有據，應予准許。至於項次5至項次7部
      分，原告並未敘明公用電話亭修復及2樓高架地板重新施
      作之原因，本院無從判斷是否具請求之正當性，應認原告
      此部分舉證不足，不應准許。
  ８、小結：有關原告請求之已完成現場追加項目，就兩造有爭
      執之各項，本院認被告應給付原告693529元（20859+585
      60+422500+9360+182250），加計被告已無爭執項目之金
      額306,998元（17013+55245+30450+96000+108290），總
      計原告就已完成現場追加項目得請求被告給付1,000,527
      元。
（五）有關被告得否點工並自總工程款中扣除點工費用之問題，
      析述如次：
  １、按稱承攬者，謂當事人約定，一方為他方完成一定之工作
      ，他方俟工作完成，給付報酬之契約，民法第490條第1項
      定有明文。兩造就台北縣政府行政大樓興建工程裝修工程
      中之一般天花板─木石纖維板、鋼板包柱、高架地板工程
      既締訂合約及追加合約一、二、三，則原告依約應配合被
      告及業主變更設計之要求，將所有工程項目完成，自不待
      言。而系爭工程，曾歷5次變更設計，原告施工至第3次變
      更設計後，即未能繼續施工至第5次變更設計完成，為兩
      造所不爭執，自應探究原告未能繼續施工，係可歸責於何
      人。
  ２、被告就原告未完成工作，具有可歸責事由一節，固提出業
      主所委之亞新工程顧問有限公司製作之台北縣政府行政大
      興建工程營建管理工作進度第46期至第50期之月報告為證
      ，主張原告施工迭有工班不足，以致落後工程進度之情形
      。原告則否認其有落後工程進度之情事，辯稱係前置工程
      延後完成，影響原告施工，由業主之眼光看，固係天花板
      工程遲延，惟並非可歸責於原告等語。經查：
  （１）有關被告所指第46期報告記載「依預定進度迄本日止，
        承商尚有B4F-B1F、3F-6F、15F、17F-25F共計17個樓層
        天花板工程延誤」（卷3第111頁）一節，並未載明係何
        種天花板遲延，且同頁改善對策（a）亦記載「請承商
        加強內部協調，加速水電工程配管作業。」足見該項延
        誤，係因前置工項水電工程配管未能完成之故，應非可
        歸責於原告。而本院卷3第114頁之同期報告雖亦記載「
        6F暗架木石纖維天花板-C5...，已落後26天」，惟並未
        記明落後之原因，依上述改善對策尚在要求水電工程加
        速配管，且同頁有關水電工程部分記載「排煙閘門、防
        火風門設備，預定5/28日進場，目前未進場，已落後90
        日」，則上開6樓C5天花板之施作，必然受影響，被告
        所提上開事證，尚不足證明原告於當時有可歸責事由，
        以致工作進度落後之情事。
  （２）第47期報告於本院卷3第126頁中，有關天花板工程延誤
        之記載，及第130頁中有關6F木石纖維天花板落後58天
        之記載，與46期相同，並未指明係何種天花板延誤，及
        延誤之原因為何，另改善對策中，亦有加速水電配管作
        業之建議，故亦難以此記載即認原告確有可歸責之事由
        。同期於本院卷3第132頁中有關23F、24F進度落後之記
        載，固標明係雙喜落後，惟同期本院卷3第134頁中亦記
        載「高樓層標準天花板，因逆止風門、防火風門、排煙
        閘門位置經會勘影響區域6~11、16~21/E~G LINE故天花
        板以上述設備未安裝無法施作，餘雙喜同意施作無誤。
        」，而台北縣政府為地上33層建築，自23層樓起，即屬
        高樓層範圍，原告同期於屬中樓層之12~14F、17F、19F
        均能進度超前，此有47期卷3第133頁報告之記載可稽，
        屬高樓層之23、24F既有如上述之天花板無法施作之原
        因，則甚難以此認原告有怠於施工，以致進度落後之情
        形。
  （３）第48期之監造單位報告載明查核日期為91年10月11日至
        91年10月25日（卷3第143頁），而本院卷3第144頁之報
        告中，載明雙喜於28F、26F、25F、23F、21F等樓層之
        C5天花板工程有工班不足，進度落後之情事。惟同份報
        告中亦載明「高樓層標準天花板，因逆止風門、防火風
        門、排煙閘門位置經會勘影響區域6~11、16~21/E~G
        LINE 故天花板以上述設備未安裝無法施作，餘雙喜同
        意施作無誤。」（卷3第146頁），上開高樓層之天花板
        ，既係因非原告施作範圍之因素導致無法施作，則原告
        縱使派人到場，亦無法趕工，被告以此認原告工班不足
        ，進度落後，尚非可採。業主所委監造公司固於查核進
        度中註明「工班明顯不足，為落後主因」，惟此係監造
        單位希望工程儘速依進度完成，主觀期待被告須派員趕
        工施作下，所為意見註明，至於兩造間究係因可歸責於
        何人以致工班不足，則非監造單位所重視，亦無法於監
        造報告中顯明。依原告於該段時間所發與被告之函文記
        載：「本工程施工目前所依據之平面施工圖，為貴所指
        定之91.04.17版，而水電開孔所提供之圖說為91.08.30
        版，在施工平面圖未確認情況下，已造成施工困擾，懇
        請貴所儘速以正式之文件確認及告知本公司現場工程人
        員，以為現場施工依據。」（91年10月3日發文，卷2第
        144 頁、卷3第307頁）、「本公司現場人員依91.11.02
        於貴工務所召開之工程會議決議，將各樓層產生無法施
        作之界面面題，及他項工程未完成之部分，再度會整後
        ，一並送交貴工務所，望貴所能以工進為第一考量，儘
        速協助處理各項問題，其問題詳如所附施工平面圖。」
        （91 年11月4日發文，卷3第308頁），足知原告施工時
        遇有版本不同及其他無法施作之界面問題，希冀被告處
        理解決，故尚難以被告所提第48期監工報告中載有被告
        「工班明顯不足，為落後主因」之記載，即謂原告具有
        可歸責之遲誤工進事由。
  （４）被告主張原告自46期至48期查核期間即91年8月25日至
        91年11月24日有工班不足，進度落後之情事，並主張自
        91年11月20日以後原告即未再施作任何工項，以致被告
        不得不點工施作之情事，惟參諸該期間之估驗請款單所
        載，原告於此期間獲估C5數量20,079平方公尺（自第9
        期至第12期），達總估驗數量之百分之45，顯見原告於
        此段期間應有配合趕工，始有如此之工作量。另參諸此
        段期間兩造之往來函件，大多為原告催告被告給付正確
        之施工平面圖及請求工程釋疑（見卷2第144頁、第242
        頁、第244頁、卷3第308頁），被告僅於91年10月17日
        發文要求原告加派工班追趕落後進度（卷3第20頁，非
        民法第497條第1項之催告，詳後述４之說明），姑不論
        23 、24F之進度落後有可能係因前述之逆止風門、防火
        風門、排煙閘門未安裝所致，若原告承作之範圍因可歸
        責於原告之因素以致進度大幅落後，致被告不得不自行
        點工施作，被告豈有僅就23、24F部分發文要求趕工，
        而未就進度大幅落後之其他樓層發文督促之理，尚且91
        年12月13日發函告知原告將自行就部分樓層進行點工時
        ，亦未指責原告有工班不足，進度落後，而有違約之情
        事。故被告主張原告工班不足，以致延誤工程進度，具
        有可歸責事由等情，所為舉證尚有不足，並非可採。
  ３、被告自91年12月初起，即開始點工，施作原告承攬之範圍
      ，此為兩造不爭之事實。而被告未將第4次變更設計以後
      之施工圖交付與原告，亦屬兩造不爭執之範疇。被告雖主
      張第4次變更設計與原告應施作之範圍無涉，若有影響，
      也僅開孔位置有影響而已，而第5次變更設計時，原告於
      91年12月初即已退場，無從再交付變更設計圖與原告等情
      ，惟為原告所否認，以原告仍願施作系爭工程，係被告不
      提供施工圖，並自行點工，未交付工作給原告，以致原告
      無法施作，只能在現場就已完工部分進行修補及開孔等語
      為辯。經查，第3次變更設計圖檔之C5天花板面積，依原
      告之計算為51,856平方公尺（卷2第107頁）與最後工程竣
      工數量52,999.5平方公尺（卷2第27頁）相較，容有差距
      ，增加之1,143.5平方公尺，究應施作於何處，有無先前
      已作好，須拆除重新施作之部分等，均須被告提供第4次
      以後之變更設計圖檔，原告始有施作之依憑。另查原告黃
      姓員工91年12月4日發覺被告點工施作原告承攬範圍內之
      工程後，原告曾發文要求被告查明答復（卷1第119頁），
      被告於91年12月13日答復稱：「本案C5天花板工程因配合
      趕工進度，故本公司將23F、25F、26F、28F屬第四變更設
      計及遭水電、空調拆除部份，自行調派工班施作... 」（
      卷1第162頁、卷3第204頁），則第4次變更設計確有涉及
      C5 天花板工程，被告所為第4次變更設計不涉及C5天花板
      施作工程之主張，並非可採。第4、5次之變更設計既於C5
      天花板工程之施工有影響，而被告復未將變更設計圖交付
      原告，又何能指責係原告違約不施作？另原告至92年間均
      仍有人員留在現場為天花板修補、開孔、高架地板等工程
      （見卷2第145頁、204頁、卷3第272頁、275頁至279頁等
      兩造往返文件）且兩造尚於92年2月10日簽訂追加工程二
      、三之草約（依卷2第204頁備忘錄所載，及同卷267頁徐
      健鈞在草約上所押日期與各期估驗請款單上徐健鈞簽暑日
      期方法對照，認原告主張此二合約草簽日期為92年2月10
      日，堪可採信），被告若仍願交付C5天花板之工作與原告
      施作，何以未依原告迭次之請求（參卷3第307、308頁、
      卷2第245頁），以正式行文方式將施工圖交付，並回復原
      告有關施工介面處理事宜，且均未曾發文指責原告怠於施
      作，以證原告確有違約情事？故被告所稱係原告違約未繼
      續施作云云，並非可採。
  ４、被告主張其自行點工施作，係合於民法第497條規定，並
      認91年10月17日及同年12月13日之工地備忘錄（卷3第20
      頁、第204頁）即係依民法第497條第1項之催告，而認被
      告得依該條第2項規定，由第三人繼續原告之工程。此為
      原告所否認，以上開2備忘錄，並非合法催告為辯。經查
      ：
  （１）按工作進行中，因承攬人之過失，顯可預見工作有瑕疵
        ，或有其他違反契約之情事者，定作人得定相當期限，
        請求承攬人改善其工作或依約履行。承攬人不於前項期
        限內，依照改善或履行者，定作人得使第三人改善或繼
        續其工作，其危險及費用，均由承攬人負擔。民法第
        497條，就定作人瑕疵預防之權利要件規定甚明。本件
        原告就23F、24F部分係於91年10月17日發文稱：「1、
        檢送91年10月8日二標工程界面現場會勘紀錄（詳附件
        ），23F及24F為進度落後樓層，請加派工班追趕落後進
        度。2、另水電工程需配合部分現已陸續完成，亦請貴
        公司針對水電工程完成之樓層，於會勘紀錄表所定之時
        間內完成。」依該文件記載，23、24樓雖有進度落後，
        惟落後之原因是否可歸責於原告，並未敘明，依前述高
        樓層之天花板無法施作係因逆止風門、防火風門、排煙
        閘門未安裝所致，尚難認可歸責於原告。縱認原告具有
        可歸責之事由，被告於91年10月17日發文要求原告就
        23F 於會勘記錄表所載之10月23日（距發文日期僅有6
        日）完工、24F於會勘記錄表所載之10月15日（在發文
        日期前）完工，依卷2第245頁原告備忘錄所載兩造所訂
        每樓層需時15工作日為準，尚難認被告係進行民法第
        497 條第1項所稱之之定相當期限催告。
  （２）又被告於91年12月13日之工地備忘錄（卷3第204頁），
        並未定期催告原告履行，而係在回復原告91年12月4日
        之詢問，告知原告有關已將23F、25F、26F、28F屬第四
        變更設計及遭水電、空調拆除部分及部分樓層之批土工
        程，自行調派工班施作。所稱「貴公司施作部分，請配
        合趕工進度於預定時間內完成」，亦未指出原告有何遲
        延情事，僅係請原告依預定計劃完成工作，自亦非民法
        第497條第1項之催告自明。
  （３）被告既未合法踐行民法第497條第1項規定所示之定期催
        告程序，即自行點工，其點工所生之費用，自無從依該
        條第2項規定，由原告負擔。
  ５、被告以原告應將承攬之工程項目施工至第5次變更設計之
      範圍全數完工，而原告未能施工到最後，工班不足，進度
      落後，以致被告須找點工進場，以避免整體工程無法如期
      完成，致遭業主罰款，故原告應依民法第227條規定，給
      付被告因點工所生之損失，並自工程款中扣抵。原告則以
      其有把握依約定工期完工，係被告自行點工，且未將第4
      次以後之變更設計圖交付原告施作，原告並無可歸責之事
      由為辯。經查，民法第227條成立之要件係「因可歸責於
      債務人之事由，致為不完全給付者，債權人得依關於給付
      遲延或給付不能之規定行使其權利。因不完全給付而生前
      項以外之損害者，債權人並得請求賠償。」，則被告自應
      證明原告未能完成施作係有可歸責之事由。如前所述，原
      告曾於91年12月3日催告被告正式行文交付變更設計圖（
      卷2第245頁）且尚留在工地工作，係被告不交付變更設計
      圖，亦未將工作交付與原告，即自行點工，將原告承攬之
      工作範圍交由點工施作，以致原告未能繼續進行天花板工
      程，原告就此無可歸責之事由，故被告亦無從依民法第22
      7條之規定主張由原告負擔點工之費用自明。
  ６、被告既無法證明原告有怠於施工或有應負責之工程進度遲
      延，致被告得依民法第497條、227條規定請求賠償之權利
      存在，則被告主張就C5點工施作16,165平方公尺、C14點
      工施作1,334平方公尺、C5燈具收頭725平方公尺所生費用
      29,093,510元及點工批土費用3,932,855元，自均無從向
      原告請求賠償。至於板材部分，原告於91年8月16日前，
      即已進場74,592平方公尺之木石纖維天花板材料（卷1第
      28頁），為兩造所不爭執，縱使將原告已獲估驗之之C5天
      花板數量44375.48平方公尺，加計被告主張點工之C5天花
      板數量16,165平方公尺，總計曾被認為已完成之C5天花板
      數量為60,540.48平方公尺，以此數量再加計百分之20之
      廢料、拆板量，亦僅須72,648.58平方公尺之材料，原告
      既已購置74,592平方公尺之板材於工地，被告主張其須再
      行購置板材，自應就其必要與真實進一步舉證證明。被告
      於附件4-3所提之扣款憑證，多為點工所須五金材料，被
      告之點工既非合法，已如前述，則點工所須之材料，自亦
      無從要求原告負擔，被告此部分請求，尚乏依據，無從准
      許。
  ７、工程款之計算方式是依原告主張之實作實算，或依被告主
      張之由總工程款中扣除點工費用？
      本件工程款之計價方式係採實作實算，此有工程合約所載
      承攬方式：總價承攬。（如業主變更時則依合約單價採實
      作實算）之記載可證，且為兩造所不爭執。而原告依合約
      應施作之工程，復因被告急於完工，自行點工施作，以致
      原告未依原合約施作，並不具有可歸責事由，被告點工之
      費用無從令原告負責，亦如前述，故本件工程款自應依原
      告實作數額依單價計算。
  ８、被告主張已給付原告之款項為3062萬4262元，就已付票據
      30,183,730元部分，原告自認已有領到，惟就被告主張扣
      款423,132元及17,400元部分，原告則有爭執，不同意被
      告扣款。被告就扣款部分，係提出第12期之估驗請款單上
      記載之扣款423,132元及外勞扣款17,400元認原告已同意
      此項扣款，應將此2筆扣款計入已付工程款項內。惟查，
      該估驗請款單上之扣款記載並未註明詳細扣款原因，復未
      經原告簽認，尚難以估驗請款單上之記載即推認原告同意
      被告之此項扣款，而被告就此2筆扣款之正當性，復未舉
      證以實其說，尚難認此2筆扣款為有理由，故被告已給付
      原告之金額，應計為30,183,730元。
五、被告應給付與原告之工程款，依附件所示雙方金額比較表所
    列項次，計算被告就本工程應給付原告之金額共為60,088,
    452元，扣除被告已給付與原告之30,183,730元，總計被告
    尚有工程款29,904,722元未給付與原告，原告提起本件訴訟
    ，於上開款項及自起訴狀繕本送達翌日（即93年2月24日）
    起至清償日止，按年息百分之5計算之範圍內，為有理由，
    逾此部分之請求尚乏依據，應予駁回。
六、兩造陳明願供擔保，請求宣告假執行或免為假執行，於原告
    勝訴部分，核無不合，爰分別酌定相當擔保金額准許之。原
    告敗訴部分，其假執行之聲請失所附麗，應併予駁回。
七、兩造其餘攻擊防禦方法，經審酌後，認與判決結果均不生影
    響，爰不一一論述。
八、結論：原告之訴為一部有理由，一部無理由，依民事訴訟法
    第79條、第390條第2項、第392條，判決如主文。
中    華    民    國    95    年    4     月    25    日
                  民事第一庭    法  官  蔡孟芳
以上正本係照原本作成。
如對本判決上訴，須於判決送達後20日內向本院提出上訴狀。
中    華    民    國    95    年    4     月    25    日
                                書記官  曾秀貞


司法院資訊處製作；財團法人民間司法改革基金會備份。
